臺灣臺北地方法院民事裁定　　　　　100年度消債更字第119號
聲　請　人
即　債務人　李明文
上列當事人因消費者債務清理條例，聲請更生事件，本院裁定如
下：
    主  文
聲請駁回。
聲請程序費用由聲請人負擔。
    理  由
一、聲請意旨略以：伊因對永豐商業銀行股份有限公司（下稱永
    豐銀行）負新臺幣（下同）4,331,000 元之信用貸款有不能
    清償債務之情事，前於民國100 年8 月間以書面向永豐銀行
    協商債務清償方案，惟該行所提供分180 期、零利率、每期
    攤還24,059元之協商還款方案，經債務人評估自身於每月收
    入即35,000元扣除支出後勉強僅能還款10,000元，而無法接
    受永豐商業銀行所提之還款方案，致協商不成立。又伊無擔
    保或無優先權之債務總額未逾1,200 萬元，復未經法院裁定
    開始清算程序或宣告破產，爰向鈞院聲請更生等語。
二、按債務人對於金融機構因消費借貸、自用住宅借款、信用卡
    或現金卡契約而負債務，在聲請更生或清算前，應提出債權
    人清冊，以書面向最大債權金融機構請求協商債務清償方案
    ，並表明共同協商之意旨，消費者債務清理條例第151 條第
    1 項定有明文。而消費者債務清理條例所定之前置協商程序
    ，其立法目的係因債務人對於金融機構因消費借貸、自用住
    宅借款、信用卡或現金卡契約而負債務，其法律關係較單純
    明確，金融機構並已訂有債務協商機制，使債務人與多數債
    權人間能利用法院程序外解決之協商機制而自主解決其債務
    ，如能協商成立，債務人或不須依本條例聲請更生或清算，
    可疏減法院負擔，有效分配司法資源，遂採行協商前置主義
    。債務人須盡己之力與最大債權金融機構謀求自主性的協議
    清償債務方案，若債務人於衡酌己身清償資力，提出符合正
    當性及合理性之清償計畫，卻不被最大債權金融機構所接受
    時，債務人自得求助於法院，選擇向法院聲請更生或清算。
    反之，若債務人僅徒具形式提出協商聲請，而不以積極態度
    謀求解決清償債務方案；或事後又撤回協商之聲請；或債務
    人所提出之債務清償方案與其清償資力不具相當性與合理性
    時，亦即在衡量債務人之負債原因、經濟收入情況、通常生
    活必要性之支出等客觀情狀後，債務人提出之清償計畫，並
    不符合比例原則之要求時，自不能認債務人已充分踐行法律
    所要求之協商程序；否則，若不問債務人之清償資力如何，
    概命最大債權金融機構必須接受清償條件，即難謂符合法律
    所定前置協商之精神。次按，債務人不能清償債務或有不能
    清償之虞者，得依本條例所定更生或清算程序，清理其債務
    ，消費者債務清理條例第3 條定有明文。所謂「不能清償債
    務或有不能清償之虞者」，係指債務人欠缺清償能力，對於
    已屆清償期，且已受請求之債務之全部或主要部分，客觀上
    可預見其為一般且繼續的不能清償之財產狀態之謂。而清償
    能力係由財產、信用、勞力三者構成，雖無足夠財產，如有
    良好之信用、優良之技術或持續不斷之勞力，即屬有清償債
    務之可能。
三、經查：
  (一)本件聲請人於消費者債務清理條例施行後，曾提出書面向永
    豐銀行申請前置協商，表示其平均每月收入約為35,000元，
    ，扣除每月必要生活費用13,333元後，每月可償還5,000 元
    ，經永豐銀行評估聲請人償債能力後，提出分180期、利率
    0％，每月還款24,059 元之方案，惟聲請人不同意致協商不
    成立等情，業據聲請人提出前置協商不成立通知書、申請人
    財產及收支狀況說明書為證（見本院卷第29頁、第55至57頁
    ），堪信為真實。是本件應審究聲請人是否有「不能清償債
    務或有不能清償之虞」之情事，方為適法。
  (二)依聲請人自陳其於上海市工作擔任富迪健康科技有限公司主
    管職，每月薪資35,000元，有薪資證明在卷可稽（見本院卷
    第19頁），此外，其名下資產尚有臺南紡織股份有限公司之
    股票投資33,960元，並於99年度獲股利收入2,289 元。其雖
    陳稱每月所需生活支出共計34,999元，包含膳食費6,000 元
    ，機票支出3,333 元、水電瓦斯2,000 元、電信費1,000 元
    、日常雜支1,000 元、子女之扶養費用21,666元等，有聲請
    人所提之財產及收入狀況說明書在卷可參（見本院卷第12至
    13頁），故無法依照最大債權金融機構即永豐銀行所提供每
    期攤繳24,059元之還款方案還款云云。惟查，債務人之子女
    李凱中及李曉陽分別為77年9 月24日生及79年10月17日生，
    現皆已成年，有戶籍謄本可稽（見本院卷第27至28頁），雖
    仍在學，然並非無謀生能力之人，且衡諸現今社會狀況，學
    生工讀者比比皆是，非不得以工讀減輕聲請人之扶養負擔，
    況在債務人已主張不能維持生活之情況下，其應不得再請求
    債務人予以扶養，故此部分金額應不列入債務人之必要支出
    。又聲請人雖主張其配偶羅明珠學歷不高，又無一技之長，
    並無收入，故全家之生活費及對受扶養人之費用均由聲請人
    獨立負擔等語，惟聲請人之配偶羅明珠為47年12月26日生，
    現年53歲，仍值壯年，聲請人既未證明其配偶無謀生能力，
    且與聲請人同住，其配偶即有平均分擔家庭共同生活費用之
    義務，是聲請人以其配偶學歷不高，又無一技之長，而由其
    1 人負擔全家之生活費及對受扶養人之扶養義務，並非可採
    ，況此舉無異徒增聲請人負擔，進而將此不利益轉嫁債權人
    ，是否合理，非無斟酌餘地。
  (三)再者，聲請人雖表示其每月必要支出即包含膳食費6,000 元
    ，機票支出3,333 元、水電瓦斯2,000 元、電信費1,000 元
    、日常雜支1,000 元等，共計13,333元，惟未提出任何憑證
    ，經本院於100 年9 月29日命其補正後，該裁定已於100 年
    10 月7日寄存送達於聲請人，惟聲請人迄今仍未補正此部分
    資料，並以：上開支出項目瑣碎，難以全數均有憑證，聲請
    人平日亦未注意收集，且上開支出總數尚未超過內政部所頒
    訂之臺北市最低生活標準之14,794元等語置辯。惟按消債條
    例所定債務清理程序之立法精神，並非維持債務人過去慣常
    之寬裕生活，而係重新檢視其消費行為樽節支出，是聲請人
    既已負債大於資產，生活消費程度自應受有限制，每月生活
    開支，自不能與一般人等量齊觀，除有絕對必要性支出之外
    ，自當縮衣節食、刻苦生活，優先誠實履行清償債務之責，
    不得由聲請人任意主張其基本生活費用之數額。且依據聲請
    人陳稱：其現在大陸地區上海市工作，每3 個月回臺灣1 次
    等語，是其雖設籍在臺北市，然其生活範圍顯多在大陸地區
    ，是其個人之生活必要支出費用是否即可逕行適用上開臺北
    市最低生活標準之14,794元，已非無疑，且聲請人迄今仍未
    提出任何憑證供本院審認。況依據聲請人所提出之消費者債
    務清理事件更生方案（草擬）上所載（見本院卷第81頁），
    其更生方案履行期間之每月支出金額僅為9,334 元（即包含
    膳食費4,500 元，機票支出3,333 元、水電瓦斯701 元、電
    信費400 元、日常雜支400 元，並扣除其主張對已成年子女
    15,666元之扶養費），是聲請人所主張每月13,333元之必要
    支出是否合理，尚難採信。倘依據聲請人於草擬更生方案所
    載之每月支出計算，債務人每月可處分所得35,000元，扣除
    每月必要生活費9,334 後，所餘25,666元，尚非不足以履行
    每月還款24,059元之協商條件。縱依照聲請人所提之每月收
    入35,000元，扣除其在財產及收支狀況說明書上所載每月13
    ,333元之必要生活費用後，其每月可支配所得即為21,667元
    （計算式：35,000元-13,333 元＝21,667元），是其於前置
    協商時提出每月僅清償5,000 元之方案，是否已盡最大之誠
    意進行協商，亦非無疑。
  (四)此外，聲請人復未再提出其日常生活必要費用有逾前揭所認
    其不足支用之事證，而得致其有不能清償債務或有不能清償
    之虞之情，其聲請即與消費者債務清理條例第3 條所規定之
    要件不符。另聲請人既有固定之收入，衡以本件聲請人現年
    55歲（45年出生，見本院卷第27頁戶籍謄本），距勞動基準
    法第54條強制退休年齡65歲尚有10年之工作期間之勞動能力
    ，且仍有清償債務之能力，如認永豐銀行所提前置協商還款
    條件過苛，自非不得再與其債權銀行進行協商，俾便求得適
    當之履債方式以資解決紛爭，併予敘明。
四、綜上所述，本院審酌聲請人每月實領薪資收入扣除必要支出
    後之餘額，顯足以負擔最大債權銀行所提出之還款方案，並
    斟酌其勞動能力及所負債務金額狀況，認無「不能清償債務
    或有不能清償之虞」情事存在，則本件更生之聲請，依前揭
    說明，於法尚有未合，應予駁回，爰裁定如主文。
中    華    民    國   100    年    11    月    25    日
                  民事第二庭    法  官  林佑珊
以上正本係照原本作成。
如對本裁定抗告須於裁定送達後10日內向本院提出抗告狀，並應
繳納抗告費新臺幣1,000元。
中    華    民    國   100    年    11    月    25    日
                                書記官  湯郁琪